---
title: "R 신병 훈련소"
output:
  learnr::tutorial:
    progressive: true
    allow_skip: true
runtime: shiny_prerendered
---

```{r setup, include=FALSE}
library(tidyverse)
library(learnr)
library(here)
# library(learnrLara)
# knitr::opts_knit$set(root.dir = glue::glue("{here::here()}/rbootcamp"))
knitr::opts_chunk$set(echo = FALSE)
```

## 3장: dplyr 입문

우리는 `ggplot2` 패러다임에 부합하는 데이터 세트를 다뤄보았습니다. 그러나 우리가 접하는 대부분의 데이터는, 실제로는 지저분하거나(결측치 등이 포함되며) 완전히 다른 형식입니다. 이 장에서는 데이터 프레임을 조작할 수 있는, 'dplyr'라는 'tidyverse' 패키지 군의 가장 강력한 도구 중 하나를 살펴보겠습니다.
dplyr는 데이터 클린징을 수행하는 대부분의 성가신 작업에 대응하는 함수들이 있어 매우 유용합니다.

특히, `dplyr`에서 제공하는 다음의 여섯 가지 기본적인 동작을 살펴보겠습니다.:

- `filter()`
- `mutate()`
- `group_by()`/`summarize()`
- `arrange()`
- `select()`

이 과정에서 우리는 몇 가지의 데이터 조작 과제를 수행할 것입니다. 당신은 곧 `dplyr` 전문가가 될 것입니다!

`dplyr` 문법에 대해서 리마인드 하기 위해서 [dplyr 치트시트(컨닝 페이퍼)](https://www.rstudio.com/wp-content/uploads/2015/02/data-wrangling-cheatsheet.pdf)가 유용할 수 있습니다. 별도의 창에 띄워두면 많은 도움이 됩니다. 

(역자 주) dplyr 치트시트가 2021년 7월 업데이트 되었습니다. 업데이트된 것을 원하시면, [최신 dplyr 치트시트](https://raw.githubusercontent.com/rstudio/cheatsheets/main/data-transformation.pdf)를 사용하세요. 서로 보완재가 될 수 있어 공유합니다.

또한 `데이터 프레임`의 변수 이름을 알 필요가 있을 경우에는 다음 예제처럼 컬럼 이름을 조회하십시요. `biopics` `데이터 프레임`의 모든 변수 이름을 얻을 수 있습니다.: 

```{r ch03-colnames, eval = FALSE}
colnames(biopics)
```

만약 함수에 대한 자세한 정보를 원할 경우에는 다음 `mutate()` 함수 `도움말`을 호출하는 것처럼 도움말을 요청하십시요.:

```{r ch03-mutate, eval = FALSE}
?mutate
```

다음 학습으로 넘어갑니다!


### 할당에 대한 이해

다음 학습을 수행하기 위해서는, 함수의 계산 결과를 변수에 할당하는 방법을 배울 필요가 있습니다. 

예를 들어, `<-` 연산자를 사용해서 `1 + 2` 연산의 결과를 `sumOfTwoNumbers`라는 변수에 `할당`할 수 있습니다. 이 연산자를 `할당 연산자`라 부릅니다.

`=`를 사용해서 값을 변수에 할당할 수도 있습니다. 그러나 이 방법은 값의 같음을 테스트하는 `비교 연산자` `==`와 혼동할 수 있습니다. 

```{r ch03-assignment, eval = FALSE}
sumOfTwoNumbers <- 1 + 2
```

변수에 할당된 무엇인가는 아래 예제처럼 다른 표현식에서 사용할 수 있습니다.

```{r ch03-assignment-expr, eval = FALSE}
sumOfThreeNumbers <- sumOfTwoNumbers + 3
```

이것이 할당의 기본적인 사항입니다. 우리는 `dplyr`로 데이터를 정제할 때, 할당 연산자를 사용할 것입니다.

(역자 주) R은 여기서 언급하지 않은 연산자를 포함하요 꿰 많은 많은 할당 연산자를 제공합니다. 그러나 일반적인 값의 할당에서는 할당 연산자로는 `<-`를 사용하십시요. 그리고 함수 안에서 인수에 인수값을 대입하는 경우에만 `=` 연사자를 사용하십시요. 이것은 암묵적으로 룰로 R 고수들이 권장하는 방법입니다.  

#### 할당 연산자 실습 지침

+ `newValue`에 `10`을 할당합니다. 
+ 그런 다음, `newValue * 5`을 계산하여 결과를 `multValue`에 할당합니다. 
+ `multValue`의 결과를 출력합니다.
    
```{r exc-03-02, exercise=TRUE, exercise.blanks = "___+"}
## newValue에 할당
newValue <-
## newValue를 사용해서 multValue 계산
multValue <- 
## multValue 결과 출력
multValue

```


```{r exc-03-02-hint-1}
## newValue에 할당
newValue <- 10
## newValue를 사용해서 multValue 계산
multValue <- newValue * 5
## multValue 결과 출력
multValue

```
 
    
### 몇 가지 데이터 조작 방법

우리는 `fivethirtyeight` 패키지의 `biopics` 데이터 세트를 사용하여 `dplyr` 학습을 수행할 것입니다. 이 데이터 세트는 서로 다른 761 개의 전기 영화(유명 인사의 생애에 대한 영화) 정보를 담고 있습니다.

#### 학습 지침

+ `biopics` 데이터 세트로 `summary`를 실행합니다.  이미 데이터는 준비해 놓았습니다. 
+ `country`변수에는 몇 개의 범주(수준, levels)가 있나요?


```{r exc-03-03, exercise=TRUE, exercise.blanks = "___+"}
library(dplyr)
biopics <- readRDS("data/biopics.rds")

## 여기에서summary을 실행합니다.
____
## 여기에 country(국가) 범주의 개수를 표시합니다.
____

```


```{r exc-03-03-hint-1}
`levels()` 함수를 사용하면 범주의 개수를 셀 수 있습니다.
```


```{r exc-03-03-hint-2}
library(dplyr)
biopics <- readRDS("data/biopics.rds")

## 여기에서summary을 실행합니다.
summary(biopics)

## 여기에 country(국가) 범주의 개수를 표시합니다.
length(levels(biopics$country))

```


### `dplyr::filter()`

`filter()`는 매우 유용한 `dplyr`의 명령입니다. 이것은 변수의 기준(논리 조건식)에 따라서 `데이터 프레임`의 부분집합을 생성합니다.

예를 들면, `biopics` 데이터 세트 중에서 영국(`UK`)에서 제작된 영화를 부분집합으로 추출하려면 다음의 dplyr 구문(코드)을 사용합니다.

```{r biopics-uk, eval = FALSE}
# filter를 이용한 부분집합 생성
biopicsUK <- filter(biopics, country == "UK")
# 올바르게 부분집합이 추출되었는지 확인
biopicsUK
```

여기서 주의해야할 세 가지 사항: 

+ `filter()`의 첫번 째 인수값은 데이터 세트입니다.잠시 후에 우리는 또다른 변형을 볼 수 있을 겁니다.
+ `biopics$country`처럼, 데이터 프레임의 변수를 액세스하기 위해서 `$` 연산자를 사용하지 않아도 됩니다. 대신, 단지 변수 이름인 `country`만 사용하면 됩니다.  
+ filter 구분에는 `==`를 사용합니다. `==`은 같음을 검사하는 비교 연산자입니다. 그리고 `=`는 어떤 값을 할당하는 할당 연산자임을 기억하십시요.(이 두 가지를 혼동하는 경우가 종종 있습니다.)

#### 학습 지침

+ `Criminal` 영화만 표시되도록 `biopics`를 필터링합니다.(당신은 `biopics`의 변수인 `type_of_subject`를 사용해야 합니다.)
+ `nrow(crimeMovies)`를 사용해서 몇 건이 필터링되었는지 확인합니다.

```{r exc-03-04, exercise=TRUE, exercise.blanks = "___+"}
library(dplyr)
biopics <- readRDS("data/biopics.rds")

# 여기에 filter 구문을 입력하세요.
crimeMovies <- filter( ____ )

# crime 영화가 몇 건인지 확인하세요.
____

```


```{r exc-03-04-hint-1}
library(dplyr)
biopics <- readRDS("data/biopics.rds")

# 여기에 filter 구문을 입력하세요.
crimeMovies <- filter(biopics, type_of_subject == "Criminal")

# crime 영화가 몇 건인지 확인하세요.
nrow(crimeMovies)

```


### 비교 연산자와 결합 연산자


다음의 `filter()` 구문을 살펴 보세요.:

```{r ch03-biopics, eval = FALSE}
filter(biopics, year_release > 1980 & 
       type_of_subject == "Criminal")
```

여기서 주의해야할 세 가지 사항: 

+ 우리는 비교 연산자인 `>`를 사용했습니다. 그리고 기본 비교 연산자에는 `>` (크다), `<` (작다), `==` (같다) and `!=` (같지 않다)가 있습니다. 
+ 우리는 `&` 연산자(AND)를 사용하여 또다른 표현식인 `type_of_subject == "Criminal"`을 연결했습니다. 그리고 당신이 사용해야 할 또 다른 결합 연산자는 OR에 해당하는 `|` 연산자입니다.
+ 표현식을 결합하는 것은 `filter()`의 사용에 있어서 아주 강력한 기능이 될 것입니다. 하지만 자칫 잘못 사용하면 논리적인 오류가 포함되어 예기치 않는 결과가 발생하는, 골치거리가 될 수도 있습니다. 그러므로 여러분은 결합 표현식을 사용할 때, 실수가 없도록 주의깊게 사용해야 합니다.

(역자 주) 원문에는 `&`와 `|`을 결합 연산자(chaining operators)라고 표현했는데, 이것은 올바른 표현이 아닙니다.
`&`와 `|`는 논리 연산자(logical operators)입이다. `&`은 논리 곱인 (AND)를 의미하고,  `|`은 논리 합인 (OR)를 연산합니다. 논리 연산자는 `논리 참`인 `TRUE`와 `논리 거짓`인 `FALSE`를 `피연산자로 사용`하는 연산자입니다. 연산자 우선 순위 중 비교 연산자가 논리 연산자보다 앞서므로, 비교 연산자의 표현식이 먼저 수행되어 논리 참/거짓을 반환하고, 이를 피연사자로 삼아서 논리 연산자가 수행되는 것입니다. 나중에 수행되는 논리 연산자가 마치 앞과 뒤의 비교 연산자를 결합하는 구조로 보여, 결합 연산자라 표현한 것 같습니다. (그러나 이 학습에서는 원문의 오류는 잡지만, 원 저작자의 의견을 존중하는 차원에서 원 저작자의 표현을 그대로 사용하였습니다.)

#### 학습 지침

+ `&`를 사용해서 다른 표현식 `person_of_color == FALSE`을 연결합니다.
+ 필터링 결과가 몇 건의 관측치를 반환하는지 출력하세요. 


```{r exc-03-05, exercise=TRUE, exercise.blanks = "___+"}
library(dplyr)
biopics <- readRDS("data/biopics.rds")

# 이 filter 구문 끝에 비교 연산 표현식을 추가하세요.
crimeFilms <- filter(biopics, year_release > 1980 & 
                    type_of_subject == "Criminal")
    
# crimeFilms이 몇 건인지 보이세요.
____

```


```{r exc-03-05-hint-1}
library(dplyr)
biopics <- readRDS("data/biopics.rds")

# 이 filter 구문 끝에 비교 연산 표현식을 추가하세요.
crimeFilms <- filter(biopics, year_release > 1980 & 
    type_of_subject == "Criminal" & person_of_color == FALSE)

# crimeFilms이 몇 건인지 보이세요.
nrow(crimeFilms)

```

### 비교 연산의 연결 퀴즈


```{r exc-03-06-code, eval = FALSE}
library(dplyr)
biopics <- readRDS("data/biopics.rds")

and_result <- filter(biopics, year_release > 1980 & type_of_subject == 'Criminal')
nrow(and_result)

or_result <- filter(biopics, year_release > 1980 | type_of_subject == 'Criminal')
nrow(or_result)

```


```{r exc-03-06, exercise=TRUE, exercise.blanks = "___+"}
question("어떤 필터링이 더 많은 건수의 부분집합을 반환할까요?",
         answer("filter(biopics, year_release > 1980 & type_of_subject == 'Criminal')", 
                message = "두 가지 기준을 모두 적용하므로 이 부분 집합이 더 작습니다."),
         answer("filter(biopics, year_release > 1980 | type_of_subject == 'Criminal')", 
                message = "논리 합(OR, `|`)을 사용하면, 논리 곱보다 부분집합이 더 커집니다.", 
                correct = TRUE),
         allow_retry = TRUE
)
```


```{r exc-03-06-hint-1}
잘 모르겠으면 콘솔을 실행해 보세요.
```

```{r exc-03-06-hint-2}
library(dplyr)
biopics <- readRDS("data/biopics.rds")

and_result <- filter(biopics, year_release > 1980 & type_of_subject == 'Criminal')
nrow(and_result)

or_result <- filter(biopics, year_release > 1980 | type_of_subject == 'Criminal')
nrow(or_result)
```

### `%in%` 연산자

범주형 변수에서 여러 범주(수준, levels)를 선택하려면 어떻게 할까요? 다음처럼 `%in%` 연산자를 사용하면 됩니다.
선택해야할 여러 값들은 `c()` 함수를 사용해서 `벡터`로 만들어야 합니다. 그리고 값을 매치하기 위해서 선택해야하는 값은 정확해야 하며, 대소문자를 구분하니 대소문자도 일치해야 합니다. ("UK", "Uk", "uk"는 서로 다른 값입니다)

```{r biopics-usuk, eval = FALSE}
biopicsUSUK <- biopics %>% filter(country %in% c("US", "UK"))
```

#### 학습 지침

+ `type_of_subject` 변수의 값이 `Musician`, `Artist`, `Singer`인 영화를 추출합니다. 
+ 추출한 결과를 `biopicsArt`에 할당하세요.

```{r exc-03-07, exercise=TRUE, exercise.blanks = "___+"}
library(dplyr)
biopics <- readRDS("data/biopics.rds")

biopicsArt <- biopics %>%
  filter( ____ %in% ____ )

head(biopicsArt)
```


```{r exc-03-07-hint-1}
library(dplyr)
biopics <- readRDS("data/biopics.rds")

biopicsArt <- biopics %>% 
  filter(type_of_subject %in% c("Musician", "Artist", "Singer"))

head(biopicsArt)
```

### 결측치 제거

`filter()`를 활용할 수 있는 트릭 중에 결측치를 제거하는 것이 있습니다. R 데이터에서 결측치는 `NA`로 표현합니다. 당신은 `is.na()`를 이용해서 `NA`가 포함된 데이터를 제거할 수 있습니다. 
예를 들면 다음과 같습니다.:

```{r ch03-missing, eval = FALSE}
filter(biopics, !is.na(box_office))
```

is.na(box_office) 앞에 있는 !는 논리 부정(NOT)을 나타내는 논리 연산자입니다. 이것은 is.na 구문의 결과에서 모든 TRUE를 FALSE로, 모든 FALSE를 TRUE로 바꿉니다. 
NA가 아닌 모든 것을 유지하고 싶어서 논리 부정 연산자 !를 사용하는 것입니다.

#### 학습 지침

+ `biopics`에서 NA를 제거하는 필터링을 수행하세요,그리고 결과를 `filteredBiopics`에 할당합니다.
+ `biopics`의 건수와 `filteredBiopics`의 건수를 비교합니다. 
+ 몇 건의 결측치를 제거했나요?

```{r exc-03-08, exercise=TRUE, exercise.blanks = "___+"}
library(dplyr)
biopics <- readRDS("data/biopics.rds")

filteredBiopics <- filter( ____ )

# biopics의 데이터 건수를 조회합니다.
____

# filteredBiopics의 데이터 건수를 조회합니다.
____

```


```{r exc-03-08-hint-1}
library(dplyr)
biopics <- readRDS("data/biopics.rds")

filteredBiopics <- filter(biopics, !is.na(box_office))

# biopics의 데이터 건수를 조회합니다.
nrow(biopics)
# filteredBiopics의 데이터 건수를 조회합니다.
nrow(filteredBiopics)
```

### `dplyr::mutate()`

`mutate()`는 `dplyr`에서 유용한 기능 중 하나입니다. 당신은 이 기능을 통해서 데이터(`데이터 프레임`에서의 변수)를 변환하고, 그것을 새로운 변수 이름으로 `데이터 프레임`에 추가할 수 있습니다.
예를 들어, `box_office`을 `number_of_subjects`로 나누어 표준화 시킨 값을 `normalized_box_office`에 할당합니다: 

```{r biopics2, eval = FALSE}
biopics2 <- mutate(biopics, normalized_box_office = box_office/number_of_subjects)
```

여기서 우리는 무슨 작업을 수행했을까요? 
우리는 `mutate()` 함수를 사용하여 `normalized_box_office`라는 새로운 열을 `데이터 프레임`에 추가했습니다.
이 신규 변수는 모든 행(관측치)에 대해서 `box_office`을 `number_of_subjects`로 나눈 값으로 만들어집니다.

#### 학습 지침

+ `subject_race`와 `subject_sex`의 문자열을 묶어서 신규 변수 `race_and_gender`을 파생합니다. 그리고 `biopics2`라는 이름의 새로운 `데이터 프레임`을 만드세요.
+ 신규로 파생된 변수가 정확하게 만들어졌는지 확인하기 위해 `head()` 함수로 앞의 몇 건을 조회하세요.

두 개의 문자열을 묶기 위해서는 `paste()` 함수를 사용하면 됩니다.

```{r exc-03-09, exercise=TRUE, exercise.blanks = "___+"}
library(dplyr)
biopics <- readRDS("data/biopics.rds")

# 여기에 mutate()을 사용해서 race_and_gender 변수를 파생하세요. 
biopics2 <- mutate( ____ )

# head()로 biopics2의 앞 부분 몇 건을 조회합니다.
___

```

```{r exc-03-09-hint-1}
`paste(subject_race, subject_sex)`
```


```{r exc-03-09-hint-2}
library(dplyr)
biopics <- readRDS("data/biopics.rds")

# 여기에 mutate()을 사용해서 race_and_gender 변수를 파생하세요. 
biopics2 <- mutate(biopics, race_and_gender = paste(subject_race, subject_sex))

# head()로 biopics2의 앞 부분 몇 건을 조회합니다.
head(biopics2)

```

### 파생한 변수를 바로 사용할 수 있습니다!

`mutate()`의 가장 큰 특징이자 장점은, `mutate()` 구문에서 생성한 신규 변수를 구문 안에서 바로 사용할 수 있다는 것입니다. 다음 코드로 확인해 보세요.:

```{r ch03-mutate-biopics, eval = FALSE}
mutate(biopics, 
    box_office_year = year_release * box_office, 
    box_office_subject = paste0(box_office_year, subject))
```

`mutate()` 구문의 첫번 째 영역에서 `box_office_year`을 정의하였고, 바로 이것을 두번 째 영역에서 `box_office_subject` 변수를 만드는 데 사용했습니다.

(역자 주) 이 기능은 한번의 `mutate()` 함수의 호출에서 여러 변수를 파생할 수 있다는 것을 의미합니다. 그리고 기술한 표현식의 순서대로 변수가 만들어지며, 후 순위의 표현식에서는 선 순위에 만들어진 변수를 사용할 수 있습니다. `mutate()`의 이 기능은 실무에서 유용하게 응용됩니다. 한번의 함수 호출에서 순차적으로 새로운 변수를 만들면, 불필요한 반복적인 연산을 줄일 수 있기 때문입니다. 데이터를 조작 전문 도구인 SQL이나 여러 툴에서 지원하지 않는 기능입니다.

#### 학습 지침

+ 하나의 `mutate()` 구문에서 먼저 만들어진 `box_office_year` 변수를 `number_of_subjects`로 나눠 `box_office_y_s_num`라는 신규 변수를 정의합니다.
+ 결과를 `mutatedBiopics`에 할당합니다.


```{r exc-03-10, exercise=TRUE, exercise.blanks = "___+"}
library(dplyr)
biopics <- readRDS("data/biopics.rds")

mutatedBiopics <- mutate(biopics, 
                         box_office_year = year_release * box_office, 
                         box_office_subject = paste0(box_office_year, subject),
                         box_office_y_s_num= ____ )

mutatedBiopics
```

```{r exc-03-10-hint-1}
`box_office_y_s_num=box_office_year/number_of_subjects` 를 추가하세요.
```

```{r exc-03-10-hint-2}
library(dplyr)
biopics <- readRDS("data/biopics.rds")

mutatedBiopics <- mutate(biopics, 
                         box_office_year = year_release * box_office, 
                         box_office_subject = paste0(box_office_year, subject), 
                         box_office_y_s_num = box_office_year/number_of_subjects)

mutatedBiopics
```

### `mutate()`의 또다른 용도


```{r exc-03-11-code, eval = FALSE, echo=TRUE}
library(dplyr)
biopics <- readRDS("data/biopics.rds")

mutate(biopics, subject = paste(subject, year_release))
```

```{r exc-03-11, echo = FALSE}
question("위에 제시된 코드는 어떤 작업을 수행할까요? 잘 모르겠으면 콘솔에서 한 번 실행해보세요.",
         answer("x = 데이터 세트에서 동일한 이름을 가진 새로운 변수를 정의하고, 이전 변수도 유지합니다.", 
                message = "한 번 실행해보세요. 우리가 변수를 하나 더 추가했나요?"),
         answer("변수 `subject`를 변형하고 그 결과를 다시 `subject`에 넣습니다.", 
                message = "굉장합니다! 이제 `mutate()`를 사용해서 기존 변수의 값을 변경할 수 있음을 알았습니다.", 
                correct = TRUE),
         allow_retry = TRUE
)
```

### `filter()`와 `mutate()`의 차이점



```{r ch03-filter-compt, eval = FALSE}
biopics %>% 
    filter(year_release > 1998) %>% 
    head()
```

```{r ch03-mutate-compt, eval = FALSE}
biopics %>% 
    mutate(isNewer = year_release > 1998) %>% 
    head()
```

```{r exc-03-12, echo = FALSE}
question("위에 제시된 두 코드의 차이점은 무엇인가요? 잘 모르겠으면 콘솔에서 한 번 실행해보세요.",
         answer("첫 번째 코드는 데이터를 필터링하는 반면 두 번째 코드는 새 부울(boolean) 변수를 정의합니다.", 
                message = "플래그를 지정하는 데 사용할 수 있는 새로운 변수를 정의합니다.", 
                correct = TRUE),
         answer("두 번째 코드가 더 복잡합니다.", 
                message = "아닙니다.! 코드의 행 수를 비교해 보세요."),
         allow_retry = TRUE
)
```



